最高法院刑事判決　　　　　　　　　　　　　　　　　九十一年度台非字第五一號
　　上訴人　最高法院檢察署檢察總長
　　被　告　甲○○
　　　　　　乙　○
　　　　　　丙○○
　　　　　　丁○○
　　　　　　戊　○
　　　　　　己○○
　　　　　　庚○○
　　　　　　辛○○
　　　　　　壬○○
　　　　　　癸○○
　　　　　　子　○
　　　　　　丑○○
　　　　　　寅○○
右上訴人因被告等違反台灣地區與大陸地區人民關係條例案件，對於福建金門地方法
院中華民國九十年六月二十日第一審確定判決（九十年度連易字第三號，起訴案號：
福建金門地方法院檢察署九十年度連偵字第九號），認為其中關於被告等部分判決違
法，提起非常上訴，本院判決如左：
    主  文
上訴駁回。
    理  由
非常上訴理由稱：「按判決不適用法則或適用不當者，為違背法令，刑事訴訟法第三
百七十八條定有明文。又按刑事判決確定後，發現該案件認定事實與所採用證據顯屬
不符，自屬審判違背法令，得提起非常上訴，業經司法院大法官會議釋字第一四六號
解釋有案。又兩岸敵對、分治五十年，迄今仍在對峙中，凡我國人未經許可不能任意
前往大陸，我國船舶未經許可亦不能隨意航行至大陸地區或其港口，乃公眾週知之事
實，被告甲○○等無法諉為不知。查侯大（已判決有罪確定）係中華民國福建省連
江縣籍『惠民二三四七五號』漁船之船長，明知中華民國船舶未經主管機關許可，不
得航行至大陸地區，竟違反上開規定，未獲船舶主管機關之許可，於民國九十年二月
六日上午九時四十分許，駕駛該漁船從連江縣北竿鄉后沃漁港報關出海，搭載辛○○
、乙○、甲○○、丁○○、己○○、戊○、壬○○、癸○○、子○、寅○○、庚○○
、丙○○、丑○○等十三人，擅自航行至大陸地區福建省黃岐港，上岸至福州、長樂
等地，至同月十二日下午三時三十分許，該船返回連江縣南竿鄉芙蓉沃外海一百公尺
附近海域時發生海難，被警救助後當場查獲等情，為原判決所認定之事實。被告辛○
○、乙○、甲○○、丁○○、己○○、戊○、壬○○、癸○○、子○、寅○○、庚○
○、丙○○、丑○○等十三人，事前既與船長即被告侯大約定，事成之後願給付船
長『一點靠港費用』，『此行費用貼給船長油費一千五百元』（參見被告等人九十年
二月十二日警訊筆錄，原審同年五月三日及六月五日訊問筆錄），事後復有搭乘該漁
船前往至大陸地區福建省黃岐港，並上岸至福州、長樂等地之事實，可見船長與被告
等之間已有犯意聯絡，及行為分擔，彰彰甚明，自應依刑法第二十八條、第三十一條
第一項之共同正犯論處，奈原判決竟不顧被告等早有補貼船長油費之約定，及搭乘漁
船航行大陸之事證，率而認定被告等並無以故意違反未經許可而航行至大陸地區之意
思，而諭知無罪，顯與卷存證據不符，揆諸上開說明，實與經驗法則有違，且有證據
理由矛盾之違法。案經確定，應依刑事訴訟法第四百四十一條及第四百四十三條提起
非常上訴，以資糾正。」等語。
本院按必須刑事判決確定後，該案件認定事實與其所採用之證據顯屬不符者，始得以
其違背法令，提起非常上訴，司法院大法官會議釋字第一四六號著有解釋；如為事實
審法院所採用之證據與其所認定之犯罪事實，並無顯然不相符合，且對證據之取捨及
其證據證明力判斷之職權行使又未違背經驗與論理法則時，即不得指其審判係違背法
令而據以提起非常上訴。又非常上訴之調查，依刑事訴訟法第四百四十五條之規定，
除關於訴訟程序及得依職權調查之事項外，以非常上訴理由所指摘之事項為限，據以
判斷原確定判決是否違背法令。另台灣地區與大陸地區人民關係條例第八十條第一項
之刑罰規定，係以運輸工具所有人、營運人、船長、機長或其他駕駛人等為其處罰之
對象，而因此身分成立之罪，其共同實施者，雖無特定關係，仍以共犯論，為刑法第
三十一條第一項所明定，但所謂共同正犯，包括同謀犯及實施正犯，均應在共同之犯
罪計畫內，亦即在犯意之聯絡範圍，由其中一部分人實施犯罪之行為，或各自分擔犯
罪行為之一部分，而有相互利用他人之行為，遂行其犯罪之目的，始克相當。本件原
確定判決以被告己○○、寅○○、辛○○、乙○、甲○○、癸○○、庚○○等人於審
理時均供述，知侯大有船去大陸，順便搭他的船去大陸拜拜等語，核與侯大所供
乘客搭其船去大陸拜拜之情節大致相符，因而認被告等人僅為單純搭乘侯大航行之
船舶前往大陸，尚難認有與侯大係故意違反未經許可而航行至大陸地區之意思，同
為謀議進而為之，乃諭知被告等無罪之判決。故依原判決確認之事實，被告等人係因
侯大有船舶航行大陸，始順便搭乘前往拜拜，其等僅係單純乘客而非船員，未參與
實施航行船舶，並無分擔犯罪之行為，又係順便搭乘前往而已，與原即要航行至大陸
之侯大間，並非共同謀議方始為之，原確定判決因而均諭知被告等無罪，所為之認
定與所採用之證據，無顯然不相適合之違法情事，所為論斷，亦與一般日常生活所得
之定則無違。非常上訴意旨引用被告等於警局調查及原審訊問時所為曾與侯大約定
願給付靠港費用、貼油費之供述，縱屬實情，乃乘客合理約定乘船補貼油費等之費用
，尚難執此認被告等有擅自航行船舶至大陸地區之犯意聯絡，上開供述，無從動搖原
確定判決所為被告等無罪之諭知。非常上訴意旨據此指摘原判決違背法令，容有誤會
，難認有理由，應予駁回。
據上論結，應依刑事訴訟法第四百四十六條，判決如主文。
中      華      民      國    九十一    年      三      月      七      日
                              最高法院刑事第十二庭
                                  審判長法官  張  淳  淙
                                        法官  謝  俊  雄
                                        法官  蘇  振  堂
                                        法官  邵  燕  玲
                                        法官  呂  永  福
      右正本證明與原本無異
                                              書  記  官
中      華      民      國    九十一    年      三      月     十三     日
